臺灣高等法院民事判決
111年度重上字第274號
上  訴  人  林本源    
            林本富  
            陳林美  
            范小玲  
            范秋琴  
            范小燕  
            范英妹  
            范貴子  
            范麗珍  
            林有儀  
            林冠宏  
上  一  人
法定代理人  王紀梅  
上  訴  人  林有田  
            林有忠  
            林有明  
            蘇林葉  
            林珠    
            林月裡  
            林春生  
            林炳煌  
            秦林梅  
            劉春美（即林友信之承受訴訟人）

            林軍翰（即林友信之承受訴訟人）

            林致耀（即林友信之承受訴訟人）

            林怡汝（即林友信之承受訴訟人）

            林怡萍(即林友信之承受訴訟人）

            林楷臻（即林友信之承受訴訟人）

共      同
訴訟代理人  蔡文燦律師
被  上訴人  新北市政府

法定代理人  侯友宜  
訴訟代理人  李承志律師
            黃文承律師
上列當事人間請求確認土地所有權存在等事件，上訴人對於中華
民國110年11月30日臺灣新北地方法院110年度重訴字第2號第一
審判決提起上訴，本院於111年9月20日言詞辯論終結，判決如下
：
    主      文
上訴駁回。
第二審訴訟費用由上訴人負擔。
    事實及理由
一、上訴人林本源、林本富、陳林美、范小玲、范秋琴、范小燕
    、范英妹、范貴子、范麗珍、林有儀、林冠宏、林有田、林
    有忠、林有明、蘇林葉、林珠、林月裡、林春生、林炳煌、
    秦林梅、劉春美、林軍翰、林致耀、林怡汝、林怡萍、林楷
    臻（下分稱姓名，合稱上訴人）主張：
　　臺北州00郡00庄000265-1番地土地（下稱265-1番地）於民
    國15年（日據時期大正15年）12月10日辦理所有權移轉登記
    為上訴人之被繼承人林乞所有，於23年（昭和9年）3月5日
    因河川敷地辦理閉鎖登記。265-1番地嗣於光復後浮覆，66
    年9月5日部分範圍辦理新登錄為臺北縣○○○○○○段000地號土
    地（下稱000段000地號土地），登記所有權人為臺灣省，嗣
    於81年間逕分割出同段000-1及000-2地號土地。000段000及
    000-2地號土地於88年12月20日由臺北縣○○○○區段○○○○○○○段
    ○○段000○000地號土地（下逕稱187、188地號土地），登記
    所有權人為臺北縣，嗣臺北縣於100年間改制而由新北市接
    管。又188地號部分土地於108年間逕分割出同小段188-14、
    188-15、188-16、188-17、188-20、188-23地號土地（下逕
    稱各地號土地），除187地號土地之管理機關為新北市政府
    捷運工程局（下稱新北市捷運局）外，其餘土地之管理機關
    為新北市政府養護工程處（下稱新北市養工處）。故附表「
    複丈成果圖暫編地號」欄所示土地如附圖標示部分（下稱系
    爭土地）原為265-1番地之一部分，188-14、188-15、188-1
    6、188-17、188-20、188-23地號之部分土地之位置則如附
    圖所示。依土地法第12條規定，系爭土地浮覆後，上訴人之
    所有權即當然回復，且土地登記規則第119條第1項第1款及
    繼承法令補充規定第91點規定，日據時期已登記之不動產應
    屬已登記之不動產，依司法院大法官釋字第107號、第164號
    解釋，應無15年消滅時效之適用，縱於國有登記時未登記於
    真正所有權人即上訴人名下，亦同。則系爭土地所有權人林
    乞於52年1月25日死亡，上訴人為林乞之全體繼承人，上訴
    人即因繼承而取得系爭土地，系爭土地現又已回復原狀，上
    訴人之所有權亦當然回復，上訴人自得依民法第767條第1項
    中段規定，請求被上訴人排除就系爭土地所有權登記之妨害
    行為。又188-14、188-16、188-17、188-20、188-23地號土
    地之部分土地，均為公有土地，依地籍測量實施規則第205
    條第1項第8款規定，須就該部分先辦理土地分割登記，始得
    辦理所有權登記之塗銷。爰依民法第767條第1項中段規定，
    聲明請求被上訴人應將附表編號1.3.4.5.6 「複丈成果圖暫
    編地號」欄所示土地如附圖標示部分，分別自188-14、188-
    16、188-17、188-20、188-23地號土地辦理土地分割登記，
    再將各該部分分割出之地號土地及附表編號2之188-15地號
    土地之所有權登記（即於88年12月20日經新北市樹林地政事
    務所以「區段徵收」為登記原因之所有權登記）塗銷（原審
    為上訴人全部敗訴之判決，上訴人不服，提起上訴），並上
    訴聲明：㈠原判決廢棄；㈡被上訴人應將附表編號1.3.4.5.6.
    「複丈成果圖暫編地號」欄所示土地如附圖標示部分，分別
    自188-14、188-16、188-17、188-20、188-23地號土地辦理
    土地分割登記，再將各該部分分割出之地號土地及附表編號
    2之188-15地號土地之所有權登記（即於88年12月20日經新
    北市樹林地政事務所以「區段徵收」為登記原因之所有權登
    記）塗銷。
二、被上訴人則以：
　　依最高法院110年度台上大字第1153號裁定意旨，如認林乞
    於日據時期為系爭土地之所有權人，然林乞或上訴人皆未於
    系爭土地浮覆後依我國法令辦理所有權登記，仍屬未登記之
    不動產，應有消滅時效規定之適用，則系爭土地既於66年9
    月5日辦理所有權第一次登記為臺灣省所有，已妨害原所有
    權人之權利，上訴人於斯時起已得行使妨害除去請求權，上
    訴人卻遲至109年12月24日方提起本件訴訟，顯罹15年之消
    滅時效。退步言之，系爭土地於浮覆後，另於85年12月間辦
    理區段徵收，以000段000地號土地有償撥用、同段000-2號
    地號土地無償撥用之方式，由被上訴人因徵收取得該部分土
    地之所有權，依土地法第43條規定，被上訴人自因信賴登記
    而已合法取得所有權，故上訴人仍為前開請求，並無理由等
    語。並答辯聲明：上訴駁回。 
三、兩造不爭執事項（見本院卷第66頁至67頁、第319至320頁）
    ：
（一）265-1番地土地於15年（日據時期大正15年）12月10日辦
      理所有權移轉登記為上訴人之被繼承人林乞所有，復於23
      年（昭和9年）3月5日因河川敷地辦理閉鎖登記。
（二）系爭土地於光復後浮覆，於66年9月5日部分範圍辦理土地
      第一次登記新登錄為000段000地號、登記所有權人為臺灣
      省，嗣後於81年間逕分割出同段000-1及000-2地號。000
      段000及000-2地號於88年12月20日由臺北縣○○○○區段○○○○
      ○000○000地號土地，登記所有權人為臺北縣，嗣於100年
      間因改制由新北市接管，其中188地號之部分土地範圍，
      於108年間逕為分割出188-14、188-15、188-16、188-17
      、188-20、188-23地號，除187地號之管理機關為新北市
      捷運局外，其餘土地之管理機關為新北市養工處。
（三）被繼承人林乞於52年1月25日去世，上訴人為林乞之全體
      繼承人，林乞所遺系爭土地由上訴人繼承而公同共有。
（四）上訴人或其被繼承人林乞未曾依土地法及土地登記規則完
      成系爭土地之總登記，亦未辦理所有權第一次登記。   
四、得心證之理由：
（一）系爭土地浮覆後，上訴人為林乞之繼承人，得基於繼承法
      律關係及依民法第821條、第767條第1項中段規定主張權
      利：
　 1、按私有土地，因天然變遷成為湖澤或可通運之水道時，其
      所有權視為消滅。前項土地，回復原狀時，經原所有權人
      證明為其原有者，仍回復其所有權，土地法第12條第1、2
      項定有明文。又土地法第12條第1項所謂私有土地因成為
      公共需用之湖澤或可通運之水道，其所有權視為消滅，並
      非土地物理上之滅失，所有權亦僅擬制消滅，當該土地回
      復原狀時，依同條第二項之規定，原土地所有人之所有權
      當然回復，無待申請地政機關核准。至同項所稱「經原所
      有權人證明為其原有」，乃行政程序申請所需之證明方法
      ，不因之影響其實體上權利（最高法院103年度第9次民事
      庭會議決議意旨參照）。
　 2、查265-1番地於15年（日據時期大正15年）12月10日辦理
      所有權移轉登記為林乞所有，復於23年（昭和9年）3月5
      日因河川敷地辦理閉鎖登記。265-1番地嗣於光復後浮覆
      ，並於66年9月5日部分範圍辦理土地第一次登記新登錄為
      000段000地號土地，登記所有權人為臺灣省。又於81年間
      逕分割出同段000-1及000-2地號。000段000及000-2地號
      於88年12月20日由臺北縣○○○○區段○○○○○000○000地號土地
      ，登記所有權人為臺北縣，嗣於100年間因改制由新北市
      接管，其中188地號之部分土地再於108年間分割出188-14
      、188-15、188-16、188-17、188-20、188-23地號土地，
      故系爭土地原為265-1番地之一部。另上訴人均為林乞之
      繼承人，上訴人有因繼承而公同共有系爭土地等情，為兩
      造所不爭（見不爭執事項㈠至㈢），並有新北市三重地政事
      務所土地登記簿、臺灣省臺北縣土地登記簿、187號及系
      爭土地登記謄本、地籍圖、新北市樹林地政事務所新北樹
      地登字第1106141524號函等在卷可憑（見原審卷一第29至
      30頁、第35至74頁、第237至239頁、第243至303頁），上
      開事實，堪以認定。依上開說明，系爭土地不因曾經流水
      覆蓋而為滅失登記即喪失其土地之本質，其所有權亦非絕
      對的物質消滅，是系爭土地浮覆後，上訴人繼承自林乞之
      系爭土地所有權自屬當然回復，不因未向地政機關申請辦
      理所有權第一次登記而有影響。則上訴人自得基於系爭土
      地所有權人之地位，依民法第821條、第767條第1項中段
      規定對被上訴人主張權利。
（二）上訴人之前開請求權已罹於時效：
　 1、按請求權，因15年間不行使而消滅。但法律所定期間較短
      者，依其規定，民法第125條定有明文。次按依司法院大
      法官釋字第107號、第164號解釋，已登記不動產所有人之
      回復請求權或除去妨害請求權，均無同法第125條消滅時
      效規定之適用。前開登記，應係指依我國法令所為之登記
      而言，日據時期依日本國法令所為之登記，則不在此列。
      是日據時期已登記之土地，因成為河川、水道經塗銷登記
      ，臺灣光復後土地浮覆，原所有權人未依我國法令辦理土
      地總登記，於該土地登記為國有後，其依民法第767條第1
      項規定行使物上請求權時，有上揭消滅時效規定之適用（
      最高法院110年度台上大字第1153號裁定意旨參照）。
   2、經查，上訴人為林乞之繼承人，其等得因繼承而基於系爭
      土地所有權人之地位，依民法第821條、第767條第1項中
      段規定對被上訴人主張權利，固如前述。惟上訴人或其被
      繼承人林乞均未曾依土地法及土地登記規則完成系爭土地
      之總登記，亦未辦理所有權第一次登記，為兩造所不爭（
      見不爭執事項㈣），復系爭土地原為265-1番地之一部，而
      265-1番地業於66年9月5日辦理土地第一次登記，並新登
      錄為000段000地號土地，登記所有權人為臺灣省所有，嗣
      又於81年間逕分割出同段000-1及000-2地號。000段000及
      000-2地號於88年12月20日由臺北縣○○○○區段○○○○○000○00
      0地號土地，登記所有權人為臺北縣等情，亦如前述。則
      林乞及其繼承人於265-1番地浮覆後均未曾辦理土地登記
      ，265-1番地係於66年9月5日辦理土地登記，並新登錄為0
      00段000地號土地及所有權人登記為臺灣省，及於81年間
      將000段000地號土地分割出同段000-1及000-2地號，000
      段000及000-2地號於88年12月20日由臺北縣○○○○區段○○○○
      ○000○000地號土地，登記所有權人為臺北縣之時，均有土
      地之登記狀況與實際權利狀態不符，而妨害上訴人所有權
      之情事，上訴人自得自上揭時間起依上開規定行使權利。
      又揆諸前揭裁定意旨，司法院大法官釋字第107號、第164
      號解釋所謂「已登記」之不動產，係指依我國法令所為之
      登記而言。265-1番地於日據時期固曾登記為林乞所有，
      但嗣因成為河川、水道經塗銷登記，待光復後始土地浮覆
      ，林乞或上訴人均未依我國法令辦理土地總登記，265-1
      番地應仍屬未登記之不動產，則該土地後續經登記為國有
      後，上訴人依民法第767條第1項規定行使物上請求權時，
      仍有上揭消滅時效規定之適用。基此，本件上訴人迄至10
      9年12月24日始提起本件訴訟（見原審卷一第11頁民事起
      訴狀上收案章），其請求權顯罹15年之消滅時效。被上訴
      人為時效抗辯，洵屬有據。從而上訴人請求被上訴人應就
      系爭土地辦理分割登記並塗銷相關所有權登記，尚無從准
      許。
　 3、上訴人固援引最高法院40年台上字第1892號、41年台上字
      第323 號判例、107年度台上字第2279號、108年度台上字
      第460號裁定、109年度台上字第74號、110年度台上字第9
      60號判決、本院110年度重上字第400號判決、臺灣新北地
      方法院107年重訴字第63號判決、土地登記規則第119 條
      第1 項第1 款及繼承登記法令補充規定第91點規定等主張
      日據時期已登記之不動產應屬已登記之不動產，臺灣光復
      後辦理之土地總登記，目的僅在整理地籍，並非否認日據
      時期之原登記效力，則依司法院大法官釋字第107 號、第
      164 號解釋，上訴人之除去妨害請求權應無15年消滅時效
      之適用云云。經查：
　　⑴司法院大法官釋字第107號解釋：「已登記不動產所有人之
      回復請求權，無民法第125條消滅時效規定之適用。」、
      第164號解釋：「已登記不動產所有人之除去妨害請求權
      ，不在本院釋字第107號解釋範圍之內，但依其性質，亦
      無民法第125條消滅時效規定之適用。」等語，該司法院
      大法官釋字係闡述已登記不動產所有人之回復請求權，無
      民法第125條消滅時效規定之適用。然承前所述，265-1番
      地於15年（日據時期大正15年）12月10日雖曾辦理所有權
      移轉登記為林乞所有，但265-1番地已於23年（昭和9年）
      3月5日因河川敷地辦理閉鎖登記。嗣待光復後始為浮覆，
      又265-1番地（即含嗣後分割而出之系爭土地）浮覆後上
      訴人或林乞均未曾依土地法及土地登記規則完成系爭土地
      之總登記，亦未辦理所有權第一次登記等情。則系爭土地
      是否屬於司法院大法官釋字第107 號、第164 號解釋所謂
      「已登記」之不動產，而無消滅時效規定之適用一節，茲
      有疑義，自須為解釋而為認定適用。
　  ⑵就此，最高法院110年度台上大字第1153號裁定意旨業已說
      明司法院大法官釋字第107號、第164號解釋所謂之「登記
      」，應係指依我國法令所為之登記而言。而核最高法院大
      法庭其設置係就最高法院各庭先前有發生裁判之法律見解
      歧異時，而提案予大法庭裁判，以為統一法律見解之目的
      （參法院組織法第51條之1立法理由：「最高法院為民事
      訴訟、刑事訴訟之終審機關，所為裁判有確保法律適用一
      致，及促進法律續造之作用，如民事庭、刑事庭各庭就相
      同事實之法律問題見解歧異，將影響裁判之安定性及可預
      測性，使下級審及人民無所適從；另就具有原則重要性之
      法律問題，縱使尚未出現見解歧異之裁判，亦應賦予最高
      法院於涉及該問題之首件裁判作成前有統一見解之機會，
      以發揮法律續造之功能，故應於審判權之作用內，建立適
      當裁判機制，爰明文規定最高法院大法庭之組織依據」、
      第51條之2立法理由：「大法庭設置目的之一為統一最高
      法院民事庭、刑事庭各庭間歧異之法律見解。」），是縱
      然先前法院實務就日據時代已登記，但浮覆後原土地所有
      人未曾辦理所有權第一次登記之土地，曾有該土地所有人
      之回復請求權，認無民法第125條消滅時效規定適用之不
      同見解（如上訴人前開所主張最高法院107年度台上字第2
      279號、108年度台上字第460號裁定、本院110年度重上字
      第400號判決、臺灣新北地方法院107年重訴字第63號判決
      等），然此爭議既經前開最高法院大法庭裁定為統一法律
      之解釋，而本院亦認該解釋堪屬妥適而應予採認，則上訴
      人再以先前之歧異裁判作為其主張之依據，尚難憑採。
　　⑶又上訴人所援引最高法院109年度台上字第74號、110年度
      台上字第960號判決雖有闡述臺灣光復後，政府辦理之土
      地總登記，其目的在整理地籍，僅為地政機關清查土地之
      一種程序，與物權登記無關，並不影響光復前原權利人依
      當時法令已取得之物權之意旨，但此與最高法院110年度
      台上大字第1153號裁定意旨認司法院大法官釋字第107號
      、第164號解釋所謂之「登記」，係指依我國法令所為之
      登記而言，二者概念上並無衝突。且本院亦係肯認上訴人
      得基於系爭土地所有權人之地位，依民法第821條、第767
      條第1項中段規定對被上訴人主張權利，已如前述，則上
      訴人再以上開判決作為其妨害除去請求權無消滅時效適用
      之依據云云，亦不足採。
　　⑷再者，最高法院40年台上字第1892號、41年台上字第323 
      號判例意旨均旨在說明土地法第43條之登記有絕對效力，
      係以保護因信賴登記取得土地權利之第三人而設等語，此
      解釋意旨與原土地所有權之妨害除去請求權有無民法第12
      5條消滅時效之適用，尚無相涉。又上開土地登記規則等
      法規亦與消滅時效規定適用與否並無相關，則認上訴人前
      開主張，並不足採。
　 4、此外，上訴人雖另援引陳立夫教授「土地法第12條第2項
      規定適用之軌跡與現況」（見本院卷第87至102頁）、鄧
      學仁教授「臺灣光復初期土地總登記（權利憑證繳驗）問
      題之探討」（見本院卷第103至109頁）等文獻為據，而謂
      前開請求權應無消滅時效之適用云云；惟查，學者就相關
      法律研究之意見表達，本為其學術研究之必然，並無何拘
      束本院之效力。且參諸陳立夫教授「土地法第12條第2項
      規定適用之軌跡與現況」之文獻資料，其內容係整理司法
      院大法官釋字第107 號、第164 號解釋所謂已登記之不動
      產之各項見解內容，並予評論，其亦無肯定何法律解釋方
      屬正確妥當。又鄧學仁教授「臺灣光復初期土地總登記（
      權利憑證繳驗）問題之探討」，其內容亦係闡述臺灣光復
      後，政府辦理之土地總登記，其目的在整理地籍，與物權
      登記無關，並不影響光復前原權利人依當時法令已取得之
      物權之意旨，而本院就此已有說明如前，則上訴人援引上
      開資料作為其主張之依據，均不足採。
　 5、再者，系爭土地浮覆後，林乞或上訴人即因所有權回復而
      得行使相關權能，無待中華民國採何公告措施，而265-1
      番地於66年9月5日辦理土地第一次登記，並新登錄為000
      段000地號土地，登記所有權人為臺灣省所有，此國有登
      記之完成並未使上訴人或林乞發生失權效果，是上訴人之
      前揭請求權均可隨時行使，未受有其他之妨礙干涉。復民
      法第125條消滅時效之規定，係屬請求權時效之原則性規
      定，原則適用於民事法律關係下之各項請求權，並非於本
      件個案始為加諸限制。又民法第125條規定之消滅時效長
      達15年，期間甚長，而本件上訴人係因已逾前開時效期間
      均未行使權利，方致罹於消滅時效，故上開消滅時效之認
      定適用，自難謂有何違反誠信或顯屬不公之情事。
（三）至上訴人雖另聲請本院函詢新北市樹林地政事務所，以詢
      問265-1番地業於66年9月5日辦理土地第一次登記，並新
      登錄為000段000地號土地所踐行之相關程序問題云云（見
      本院卷第201至202頁）；惟查，依前說明，本件所爭執者
      ，為上訴人基於所有權人地位而主張之前開請求權，有無
      消滅時效規定之適用問題；至265-1番地於66年9月5日係
      採何程序辦理土地第一次登記，此與本件之爭點認定無涉
      ，故認上訴人前開證據調查之聲請，並無必要，而予駁回
      。
（四）綜此，上訴人固因繼承而得基於系爭土地所有權人之地位
      ，依民法第821條、第767條第1項中段規定為權利之主張
      ，然其請求權已罹於消滅時效，並經被上訴人為時效抗辯
      ，則上訴人依上開規定，請求被上訴人應將附表編號1.3.
      4.5.6.「複丈成果圖暫編地號」欄所示土地如附圖標示部
      分，分別自188-14、188-16、188-17、188-20、188-23地
      號土地辦理土地分割登記，再將各該部分分割出之地號土
      地及附表編號2之188-15地號土地之所有權登記（即於88
      年12月20日經新北市樹林地政事務所以「區段徵收」為登
      記原因之所有權登記）塗銷，認屬無據，而予駁回。
五、綜上所述，上訴人依繼承法律關係及民法第821條、第767條
    第1項中段規定，請求被上訴人應將附表編號1.3.4.5.6.「
    複丈成果圖暫編地號」欄所示土地如附圖標示部分，分別自
    188-14、188-16、188-17、188-20、188-23地號土地辦理土
    地分割登記，再將各該部分分割出之地號土地及附表編號2
    之188-15地號土地之所有權登記（即於88年12月20日經新北
    市樹林地政事務所以「區段徵收」為登記原因之所有權登記
    ）塗銷，為無理由，不應准許。原審所為上訴人敗訴之判決
    ，並無不合。上訴論旨指摘原判決不當，求予廢棄改判，為
    無理由，應駁回其上訴。
六、本件事證已臻明確，兩造其餘之攻擊或防禦方法及所用之證
    據，經本院斟酌後，認為均不足以影響本判決之結果，爰不
    逐一論列，附此敘明。
七、據上論結，本件上訴為無理由，判決如主文。　　
中　　華　　民　　國　　111 　年　　10 　月　　11　　日
                  民事第十七庭  
                      審判長法  官  黃雯惠
                            法  官  戴嘉慧
                            法  官  華奕超

附表：
編號 土地複丈收件號（民國） 複丈成果圖暫編地號 面積（平方公尺） 日據時期番地號 現在地號 1 109年7月17日 第171300號 新北市三峽區大學段一小段 188-14（1） 15.29 海山郡三峽庄000265-1番 新北市三峽段大學段一小段 188-14 2 109年7月17日 第171300號 新北市三峽區大學段一小段 188-15 38.17 海山郡三峽庄000265-1番 新北市三峽段大學段一小段 188-15 3 109年7月17日 第171300號 新北市三峽區大學段一小段 188-16（1） 33.26 海山郡三峽庄000265-1番 新北市三峽段大學段一小段 188-16 4 109年7月17日 第171300號 新北市三峽區大學段一小段 188-17（1） 15.74 海山郡三峽庄000265-1番 新北市三峽段大學段一小段 188-17 5 109年7月17日 第171300號 新北市三峽區大學段一小段 188-20（1） 86.02 海山郡三峽庄000265-1番 新北市三峽段大學段一小段 188-20 6 109年7月17日 第171300號 新北市三峽區大學段一小段188-23（1） 492.8 海山郡三峽庄000265-1番 新北市三峽段大學段一小段 188-23 

正本係照原本作成。
如不服本判決，應於收受送達後20日內向本院提出上訴書狀，其
未表明上訴理由者，應於提出上訴後20日內向本院補提理由書狀
（均須按他造當事人之人數附繕本）上訴時應提出委任律師或具
有律師資格之人之委任狀；委任有律師資格者，另應附具律師資
格證書及釋明委任人與受任人有民事訴訟法第466 條之1第1項但
書或第2項所定關係之釋明文書影本。如委任律師提起上訴者，
應一併繳納上訴審裁判費。
中　　華　　民　　國　　111 　年　　10　　月　　13　　日

  　　　　　　　　　　　　　書記官  簡素惠